---
output: html_document
editor_options: 
  chunk_output_type: console
---
# Beskrivande statistik

R och dess tilläggspaket innehåller funktioner för att sammanfatta och illustrera en datamängd. Detta avsnitt behandlar funktioner för att filtrera ut intressanta observationer, välja ut intressanta variabler, beräkna sammanfattande mått (som medelvärde, median och standardavvikelse), och konstruera och tolka grafer.

## Datamängd

Som exempel används data från *Gapminder* - en stiftelse med mål att sprida information om ekonomisk utveckling och hälsa, grundad av Hans Rosling (1948-2017). Datamängden finns tillgänglig i R-paketet `gapminder`.

```{r, echo = F}
library(tidyverse)
```

```{r, eval=F}
install.packages("gapminder") # Behöver bara köras första gången
library(gapminder)
```

```{r, echo = F}
library(gapminder)
```

Efter att paketet laddas med `library(gapminder)` är datan tillgänglig under namnet `gapminder`. Man kan skriva ut de första raderna genom 

```{r}
gapminder
```

Datan anger förväntad medellivslängd, populationsstorlek och bnp per capita, per land och år (vart femte år från 1952 till 2007).

## Filtrering av rader och selektion av kolumner

En vanlig operation på en tabell är att göra ett urval - antingen ett urval av rader (t.ex. ett visst land eller år), vilket kallas *filtrering* eller ett urval av variabler (t.ex. år och population), vilket kallas *selektion*.
Det finns flera olika sätt att göra ett urval i R. 
Det traditionella sättet är att använda index inom hakparenteser (t.ex. `gapminder[4, 2]` för fjärde raden, andra kolumnen) eller dollartecken för specifika kolumner (t.ex. `gapminder$pop` för befolkningskolumnen).
Här fokuseras dock på hur det kan göras med funktionerna `filter` och `select` från paketet `tidyverse`.

För att filtrera på ett givet land kan använda pipe-funktionen från datan till en filter-funktion, t.ex.

```{r}
gapminder %>%                 # Ta gapminder-datan och sen
  filter(country == "Sweden") # filtrera för specifikt land
```

Inom filter-funktionen anges ett logisk villkor `country == "Sweden"` och utfallet är de rader där villkoret är sant. Notera de dubbla likhetstecknen - de måste användas för ett logisk villkor eftersom enkelt likhetstecken används för att skapa objekt och sätta funktionsargument. Om man vill välja flera länder kan man använda funktionen `%in%` på ett liknande sätt.

```{r}
gapminder %>% 
  filter(country %in% c("Sweden", "Denmark"))
```

och om man vill ha mer än ett villkor kan man rada dem i filter-funktionen eller ha flera filter-steg:

```{r}
gapminder %>% 
  filter(country %in% c("Sweden", "Denmark"),
         year == 1987)
```

alternativt

```{r}
gapminder %>% 
  filter(country %in% c("Sweden", "Denmark")) %>% 
  filter(year == 1987)
```

Om man istället vill göra ett urval av kolumner kan man använda `select`. Som argument anges de kolumner man vill välja, t.ex.

```{r}
gapminder %>% 
  select(country, pop)
```

Som avslutning ges ett lite mer komplicerat exempel på ett urval av land, kontinent och befolkning för länder utanför Europa som 2002 hade en befolkning över 100 miljoner

```{r}
gapminder %>%                     # Ta datan och sen
  filter(continent != "Europe",   # filtrera på kontinent ej lika med (!=) Europa,
         year == 2002,            # år lika med 2002,
         pop > 100000000) %>%     # befolkning över 100 mil, och sen
  select(country, continent, pop) # selektera på land, kontinent och befolkning
```

## Transformationer av variabler

Variabler kan omräknas och nya variabler kan skapas med `mutate`-funktionen. I gapminder-datan finns befolkning och bnp per capita, så det är naturligt att beräkna total bnp som produkten av de två variablerna genom multiplikation.

```{r}
gapminder <- gapminder %>% 
  mutate(gdptotal = gdpPercap * pop)
```

Den inledande delen med `gapminder <-` gör så att utfallet av beräkningen sparas i gapminder-datan.
Vi kan skriva ut objektet och se resultatet av beräkningen:

```{r}
gapminder
```

## Sammanfattande statistik

För att presentera insamlad data på ett tolkningsbart sätt används sammanfattande mått såsom summor, medelvärden, medianer och standardavvikelser. 
Den typen av beräkningar kan göras som ett nytt steg i en pipe med hjälp av funktionen `summarise`. Om man kombinerar `summarise` med funktionen `group_by` kan man dessutom summera efter en indelning given av en annan variabel. En beräkning av total befolkningsmängd per år kan till exempel ges av

```{r}
gapminder %>%                           # Ta datan och sen
  group_by(year) %>%                    # gruppera efter år och sen
  summarise(Totalbefolkning = sum(pop) / 1e9) # summera per grupp
```

I det sista steget skapas en variabel *Totalbefolkning* som ges av summan av den ursprungliga variabeln *pop*.

Funktionerna `summarise_at` och `summarise_all` kan användas för att summera flera variabler i ett steg. Man kan också ange mer än en funktion, om man vill beräkna flera olika mått.

```{r}
gapminder %>% 
  filter(year == 2007) %>% 
  group_by(continent) %>% 
  summarise_at(c("lifeExp", "pop"), c(mean, sd))
```

Kolumnerna för förväntat medelllivslängd och befolkning sammanfattas med medelvärde och standardavvikelse för observationer från 2007. 

## Grafer

R har en mängd grundläggande funktioner för grafer. Ett enkelt spridningsdiagram kan till exempel skapas med

```{r}
plot(gapminder$gdpPercap, gapminder$lifeExp)
```

Tecknet `$` används här för att välja en kolumn i en tabell.

För mer avancerade grafer används dock ofta funktioner ur Rs paketbibliotek. Här illustreras det mest populära - `ggplot2`. I `ggplot2` byggs grafer upp med tre grundläggande byggstenar: 

- *data*, informationen man vill visualisera,
- *aestethics*, en koppling mellan data och visuella element såsom grafens axlar, objekts storlek och färg,
- *geometries*, de geometriska former som visas i grafen.

En graf skrivs med en startfunktion `ggplot` som anger namnet på datan och grafens *aestethics*, och därefter sätts geometriska element genom funktioner som börjar med `geom_`. Ett spridningsdiagram kan t.ex. skapas med `geom_point`.

```{r}
ggplot(gapminder, aes(x = gdpPercap, y = lifeExp)) +
  geom_point()
```

Grafen kan byggas ut genom att sätta *aestethics*  för färg och storlek. Man kan också dela en graf i småfönster med `facet_wrap` och styra grafens utseende genom att sätta ett tema såsom `theme_bw`.

```{r, fig.height = 7}
ggplot(gapminder, aes(x = log(gdpPercap), y = lifeExp, color = continent, size = pop)) +
  geom_point() +
  facet_wrap(~ year)
```

Här används dessutom log-transformerad bnp per capita för att få en jämnare fördelning i x-axeln. 

Andra graftyper kan skapas med andra `geom_`-funktioner. För ett linjediagram används `geom_line`. De observationer som ska ge en specifik linje anges med `group` i `aes`-funktionen. 

```{r}
ggplot(gapminder, aes(x = year, y = lifeExp, color = continent, group = country)) +
  geom_line()
```

Stapeldiagram ges av `geom_bar`. Om diagrammet ska visa ett urval av data kan man skriva grafen som sista steget i en längre pipe, t.ex.

```{r, fig.height = 5}
gapminder %>% 
  filter(year == 2007) %>% 
  filter(rank(-pop) <= 20) %>% 
  ggplot(aes(x = pop, y = reorder(country, pop), fill = continent)) +
  geom_bar(stat = "identity")
```

Här ger `rank(-pop) <= 20` att landets rang, dess värde i storleksordning, är minst 20, `reorder(country, pop)` att länder skrivs ut i grafen i storleksordning, och `stat = "identity"` att värdet för pop ska skrivas ut i grafen som det är (utan att transformeras).
