---
output: html_document
editor_options: 
  chunk_output_type: console
---
# Objekt och funktioner

Ett *objekt* i R är en namngiven informationsmängd. Objekt kan se ut på många olika sätt - under kursens gång används objekt som består av insamlad data (konstruerade som vektorer eller tabeller), objekt som är statistiska modeller, och flera andra former. I ett tidigare exempel fanns raden

```{r}
a <- 5
```

Här skapas ett objekt med namnet `a` som innehåller informationen `5`. 
Ett lite mer komplicerat exempel på ett objekt ges av

```{r}
b <- c(3, 1, 4, 1, 5, 9)
```

Här skapas ett objekt `b` som innehåller en *serie* numeriska värden (en *vektor*).

Objekt kan sedan manipuleras genom att tillämpa *funktioner.* En funktion tar någon ingående data och ger något utgående resultat. Funktioner anges genom att skriva funktionens namn följt av ingående data inom parenteser, och resultatet kan antingen skrivas ut i konsollen eller sparas som ett nytt objekt. En grundinstallation av R innehåller en mängd färdiga funktioner, t.ex.

```{r}
sum(b)
```

vilket ger summan av värdena i vektorn `b`,

```{r}
plot(b)
```

som ger en simpel graf, och

```{r}
sqrt(b)
```

som beräknar kvadratroten för varje element i vektorn.

Vid konstruktionen av vektorn användes också en grundläggande funktion - funktionen `c` som tar en serie värden och skapar en sammanhängande vektor av värden.

Alla R-funktioner har en tillhörande hjälpfil som kan plockas fram genom att skriva frågetecken följt av funktionsnamnet, t.ex. `?sum`. Från hjälpfilen får man att `sum` tar numeriska vektorer som ingående värde och beräknar summan. Man kan styra funktionens beteende genom att sätta ett argument `na.rm` (vilket här styr hur funktionen hanterar saknade värden). Som illustration kan man titta på

```{r}
b <- c(3, 1, 4, 1, 5, 9, NA)  # Lägger till ett saknat värde
sum(b)                        # na.rm = FALSE är grundinställning
sum(b, na.rm = TRUE)          # na.rm sätts till TRUE
```

Det första försöket `sum(b)` ger utfallet `NA`, men om man sätter `na.rm = TRUE` beräknas summan efter att det saknade värdet plockats bort. Notera också att skript kan kommenteras med `#`.

## Sekvenser av funktioner

Ofta vill man genomföra flera operationer på ett objekt. Man behöver då genomföra en sekvens av funktionssteg. Säg till exempel att man har värdena $$(-4, -2, -1, 1, 2, 4)$$ och vill ta absolutvärde (vilket gör negativa tal till motsvarande positiva tal) och sedan summera.
Den typen av sekvenser kan genomföras på ett par olika sätt. Ett första sätt är att spara resultatet i varje steg och sedan använda utfallet i nästa steg:

```{r}
c <- c(-4, -2, -1, 1, 2, 4)
c <- abs(c)
sum(c)
```

Här skapas ett objekt `c` som innehåller en vektor där några tal är negativa. I nästa rad används `abs` för att skapa absolutvärden. Slutligen summeras absolutvärdena med `sum`.
Notera för övrigt att det är möjligt att skapa ett objekt med namnet `c` trots att det redan är namnet på en funktion - R förstår ur sammanhanget vilket objekt som behövs.

Ett alternativ är att skriva en senare funktion *runt* en tidigare funktion. Det fungerar för att R utvärderar funktioner inifrån-ut. Med samma exempel som tidigare får man

```{r}
sum(abs(c(-4, -2, -1, 1, 2, 4)))
```

Den här typen av skrivning kan spara plats men blir snabbt svårläst.

Ett sista alternativ är att använda en så kallad *pipe* (namnet kommer från att en sekvens funktioner kallas en *pipeline*). En pipe skrivs `%>%` och tar utfallet av en funktion till vänster och sänder till en funktion till höger. Språkligt kan pipen utläsas *och sen*. Funktionen kan laddas genom att ladda paketet `tidyverse`. Med samma exempel som tidigare kan vi skriva

```{r}
library(tidyverse)

c(-4, -2, -1, 1, 2, 4) %>%  # Skapa en datamängd och sen
  abs() %>%                 # ta absolutvärden, och sen
  sum()                     # beräkna summan.
```
