---
output: html_document
editor_options: 
  chunk_output_type: console
---
## Binär data. Proportioner

En skattad proportion kan ställas mot en nollhypotes genom ett *binomialtest* eller *z-test*. Ta som exempel att man samlar data om antal infekterade plantor i ett slumpmässigt urval av 50 och finner att 17 är infekterade. Man kan då testa nollhypotesen att den sanna populationsproportionen är 0.5,

$$H_0: p = 0.5 \qquad H_1: p \neq 0.5.$$

I R kan ett binomialtest utföras med `binom.test` och ett z-test (som bygger på en normalapproximation av binomialfördelningen) med `prop.test`. Det senare kan antingen utföras med eller utan en *kontinuitetskorrektion*. Det test som beräknas för hand är oftast utan korrektionen.

```{r}
binom.test(17, 50, p = 0.5)
prop.test(17, 50, p = 0.5, correct = F)
prop.test(17, 50, p = 0.5, correct = T)
```

Funktionernas argument är antal postiva utfall, det totala antalet utfall, och nollhypotesens värde. För `prop.test` anger argumentet `correct` om en korrektion ska utföras eller ej.
De tre testen ger liknande resultat, med p-värden kring 3 procent. Ett test på femprocentsnivån skulle alltså ge att nollhypotesen förkastas.

Utskrifterna ger också konfidensintervall, och precis som p-värden beror intervallet på fördelning och kontinuitetskorrektion. Tolkningen av intervallet är detsamma som i fallet med kontinuerlig data - den sanna populationsproportionen ligger i intervallet med 95 procents konfidens - men den exakta konstruktionen varierar beroende på detaljer i antaganden. För ett konfidensintervall som motsvarar det man vanligen beräknar för hand kan man använda `binomial`-paketet och funktionen `binom.confint`.

```{r}
library(binom)
binom.confint(17, 50, methods = "asymp")
```

Det interval som ges är kan beräknas genom att sätta $\hat p = 17/50$ i uttrycket

$$\hat p \pm 1.96 \sqrt{\frac{\hat p (1 - \hat p)}{50}},$$

med ett litet avrundningsfel eftersom $1.96$ är avrundat.
