---
output: html_document
editor_options: 
  chunk_output_type: console
---

# Regression och korrelation

Regression och korrelation är metoder för att mäta ett samband mellan två kontinuerliga variabler. Regression skattar en variabel som en funktion av en annan, t.ex. kan man skatta en modell av en plantas höjd som en funktion av näringsinnehåll i marken. Korrelation är ett mått på samvariation mellan två variabler.

## Regression

I en regression modelleras en variabel som en funktion av en annan variabel. Vid enkel linjär regression finns *en* sådan *förklarande variabel* och förhållandet mellan variablerna antas vara linjärt. Modellen kan uttryckas

$$y_{i} = \beta_0 + \beta_1 x_i + \varepsilon_i,$$

där $y_i$ är observation $i$ av den förklarade variabeln, $\beta_0$ och $\beta_1$ är parametrar, $x_i$ är observation $i$ av den förklarande variabeln, och $\varepsilon_i$ är en slumpmässig felterm.

Ta som exempel data på förväntad medellivslängd och bnp per capita. Datan hämtas från `gapminder`-paketet. Paketet `ggrepel` kan användas för att sätta punktetiketter som inte överlappar. För enklare tolkning av modellen transformeras bnp per capita till att vara i tusen dollar, snarare än dollar.

```{r, fig.height=5}
library(gapminder)
dat <- gapminder %>% 
  filter(year == 2007, continent == "Europe") %>% 
  mutate(gdpPercap = gdpPercap / 1000)

library(ggrepel)
ggplot(dat, aes(gdpPercap, lifeExp)) +
  geom_point() +
  geom_text_repel(aes(label = country), size = 3)
```

Datan visar ett positivt samband mellan variablerna - högre bnp per capita är kopplat till högre medelllivslängd. En regressionmodell kan i R skattas med `lm`-funktionen. Syntaxen är väldigt lik den för anovamodellen, men istället för en faktor som förklarande variabel används nu en kontinuerlig variabel.

```{r}
mod <- lm(lifeExp ~ gdpPercap, data = dat)

summary(mod)
```

Funktionen `summary` ger en sammanfattning av modellen. Skattningen av parametern $\beta_0$ ges som raden `(Intercept)` och dess tolkning är som förväntat värde i medellivslängd om bnp per capita är noll. Det är ofta lutningsparametern som är mer intressant. Skattningen av $\beta_1$ ges på den rad som har samma namn som den förklarande variabeln, här `gdpPercap`. Den skattade parametern är $0.2146$. Lutningsparametern har den generella tolkning som ökningen i y-variabeln när x-variabeln ökar med 1. I det här fallet ger $0.2146$ att ett lands medellivslängd ökar med ungefär 78 dagar när bnp per capita ökar med 1000 dollar.

Man kan rita ut regressionlinjen i en graf med `geom_smooth` och argumentet `method` satt till `"lm"`.

```{r}
ggplot(dat, aes(gdpPercap, lifeExp)) +
  geom_point() +
  geom_smooth(method = lm)
```

Den blå linjen illustrerar regressionlinjen $72.27 + 0.2146 \cdot x$. Det grå bandet kring linjen är ett konfidensintervall för skattningen av y-variabeln vid ett visst x-värde.

Utskriften från `summary` ger också tester av parametrarna (den högra kolumnen `Pr(>|t|)` ger p-värdet för ett test där nollhypotesen är att populationsparametern är noll). I det här fallet är både intercept och lutning skilda från noll. Motsvarande F-test för lutningen kan tas fram med en anova-tabell.

```{r}
library(car)
Anova(mod)
```

Testerna av en regressionmodell bygger på ett normalfördelningsantagande oh ett antagande om homoskedasticitet (lika varians i y oavsett position på x-axeln). Antagandena kan undersökas genom att titta på skattningens *residualer* - skillnaden mellan det faktiska y-värdet och modellens värde. Residualerna kan undersökas med ett histogram eller en QQ-plot. En annan vanlig diagnosplot är ett spridningsdiagram med skattade värden på x-axeln och residualerna på y-axeln.

```{r, eval = F}
hist(residuals(mod), breaks = 10)
qqnorm(residuals(mod)); qqline(residuals(mod))
plot(residuals(mod) ~ fitted(mod))
```

```{r, echo = F}
par(mfrow = c(1,3))
hist(residuals(mod), breaks = 10)
qqnorm(residuals(mod)); qqline(residuals(mod))
plot(residuals(mod) ~ fitted(mod))
par(mfrow = c(1,1))
```

Om data följer en normalfördelning bör histogrammet visa en ungefärlig normalkurva, QQ-plotten bör visa punkter på den diagonala linjen och spridningsdiagrammet bör visa en slumpmässig spridning av punkter. Graferna pekar i det här fallet inte på några tydliga avvikelser från normalfördelningsantagandet, möjligen pekar QQ-plotten på mindre spridning i svansarna än en teoretisk normalfördelning.

## Korrelation

Korrelation ger ett mått mellan $-1$ och $1$ på hur väl två variabler samvarierar. En korrelation över noll tyder på ett positivt samband mellan variablerna - en observation med ett högt värde i den ena variabeln har också ett högt värde på den andra - medan en korrelation under noll tyder på ett negativt samband. I R kan korrelation beräknas med `cor` och två variabler som första och andra argument. Funktionen `cor.test` ger ett test där nollhypotesen är att korrelationen är noll.

```{r}
cor(dat$lifeExp, dat$gdpPercap)
cor.test(dat$lifeExp, dat$gdpPercap)
```

Medellivslängd och bnp per capita har en stark positiv korrelation på $0.85$ och den korrelation är signifikant skild från noll ($p = 2.795 \cdot 10^{-9}$). Notera att p-värdet är detsamma som testet av lutningsparametern i regressionen.
