---
output: html_document
editor_options: 
  chunk_output_type: console
---

# Två stickprov

## Normalfördelad data (eller stora stickprov)

t-test för två stickprov används för att jämföra två grupper och se om de har samma populationsmedelvärde i någon insamlad utfallsvariabel. Det finns två specifika fall: t-test för matchade stickprov, där det finns en parvis koppling mellan de två stickproven, t.ex. att de är mätningar på två syskon; och t-test för oberoende stickprov, där det saknas en sådan koppling mellan stickproven.

### t-test för två matchade stickprov

Vid matchade stickprov kan varje observation i en behandlingsgrupp paras med en observation i den andra gruppen. Själva testet är ett t-test för *ett* stickprov på differensserien beräknat från varje par. I R kan man antingen beräkna den differensserien eller använda `t.test`-funktionen med två dataserier och argumentet för parvisa observationer satt till sant, `paired = T`.
Som exempel ges följande data från en studie på äpple, där trädhöjd mätts före och efter en näringsbehandling.

```{r}
dat <- tibble(TrädID = 1:4, 
              `Tidpunkt 1` = c(48, 43, 30, 47), 
              `Tidpunkt 2` = c(51, 44, 42, 54))
dat
```

Datan kan illustreras med ett punktdiagram där en linje binder samman paret. För att enkelt skapa grafen i `ggplot2` kan man först omstrukturera datan till lång form genom `pivot_longer`.

```{r}
dat_long <- dat %>% pivot_longer(-TrädID)
dat_long
```

```{r}
ggplot(dat_long, aes(name, value, group = TrädID)) +
  geom_point() +
  geom_line()
```

Testet för parade stickprov kan antingen utföras som ett enkelt t-test på differensserien

```{r}
t.test(dat$`Tidpunkt 2` - dat$`Tidpunkt 1`)
```

eller som ett t-test för två stickprov där man särskilt anger att datan är parad

```{r}
t.test(dat$`Tidpunkt 1`, dat$`Tidpunkt 2`, paired = T)
```

För bägge alternativen måste datan vara ordnad så att de två vektorerna matchar varandra parvis. Notera att ordningen på vektorerna påverkar konfidensintervall men inte p-värdet (i fallet med en tvåsidig mothypotes). Här är det naturligt att ta den andra mätningen först eftersom konfidensintervallet då blir ett intervall för medelvärdesökningen efter behandling. Ett p-värde på $0.0987$ ger att man inte förkastar vid en signifikansnivå på fem procent.

### t-test för två oberoende stickprov

Ett t-test för två oberoende stickprov testar om två populationsmedelvärden är lika. Ta som exempel följande data på jordgubbsskörd vid två olika näringsbehandlingar (A och B). Här är stickprov inte matchade - det finns ingen direkt koppling mellan en observation i den ena behandlingsgruppen till någon observation i den andra.

```{r}
dat <- tibble(Behandling = c("A", "A", "A", "A", "B", "B", "B", "B"),
              Vikt = c(40, 48.2, 39.2, 47.9, 57.5, 61.5, 58, 66.5))
kable(dat)
```

Datan kan illustreras med ett enkelt punktdiagram. I ett publiceringssammanhang hade det kanske presenterats med ett stapeldiagram med felstaplar.

```{r}
g1 <- ggplot(dat, aes(Behandling, Vikt)) +
  geom_point()

g2 <- dat %>% 
  group_by(Behandling) %>% 
  summarise(m = mean(Vikt), s = sd(Vikt)) %>% 
  ggplot(aes(Behandling, m)) +
  geom_bar(stat = "identity", fill = "grey80", width = 0.3) +
  geom_errorbar(aes(ymin = m - s, ymax = m + s), width = 0.1)

library(patchwork)
g1 + g2
```

Ett t-test för två oberoende stickprov har nollhypotesen att grupperna har samma populationsmedelvärde och alternativhypotesen att populationsmedelvärdena är skilda (för det tvåsidiga fallet):

$$\mu_1 = \mu_2 \qquad \mu_1 \neq \mu_2.$$

Testet kan utföras i R genom funktionen `t.test`. Data kan antingen anges som en formel med dess data `Vikt ~ Behandling, data = dat` (vilket man kan läsa som *vikt uppdelat efter behandling*) eller som två skilda vektorer. Det förra alternativet är oftast enklare om man har datan på lång form - med en kolumn som anger grupp (i exemplet *Behandling*) och en kolumn som anger utfallsvärdet (i exemplet *Vikt*).

```{r}
# Formelskrivning
t.test(Vikt ~ Behandling, data = dat, var.equal = T)

# Två separata vektorer
## Filtrera ut data där behandling är A
Vikt_A <- dat$Vikt[dat$Behandling == "A"]

## Filtrera ut data där behandling är B
Vikt_B <- dat$Vikt[dat$Behandling == "B"]

t.test(Vikt_A, Vikt_B, var.equal = T)
```

Argumentet `var.equal = T` används för att beräkna testet där gruppernas varianser antas vara lika. Grundinställningen är testet där varianser inte antas vara lika, så `t.test(Vikt ~ Behandling, data = dat)` ger ett lite annat resultat.
Testet ger ett p-värde på $0.0018$, vilket leder till att nollhypotesen förkastas på enprocentsnivån. Detta tyder på att det finns en viktskillnad mellan behandlingarna. Utskriften ger också ett 95-procentigt konfidensintervall på $(-24.898, -9.202)$. Tolkningen är att skillnaden mellan populationsmedelvärden ligger i intervallet med 95 procents konfidens. Notera att värdet noll inte ligger i intervallet.
