---
output: html_document
editor_options: 
  chunk_output_type: console
---

# Ett stickprov

## Normalfördelad data (eller stora stickprov)

Om man har normalfördelad data och vill testa om datans medelvärde är skilt från något hypotetiskt värde $\mu_0$ kan man använda ett t-test för ett stickprov. Testets hypoteser ges i det tvåsidiga fallet av

$$H_0: \mu = \mu_0 \qquad H_1: \mu \neq \mu_0.$$

Testet kan beräknas genom att beräkna testvärdet

$$t = \frac{\bar x - \mu_0}{s / \sqrt n}$$

och beräkna ett p-värde som sannolikheten i svansarna bortom det t-värdet, i en t-fördelning med $n-1$ frihetsgrader.

Som exempel ges följande data på 8 observationer av havreskörd.

```{r, echo = F}
dat <- c(49.8, 58.4, 49.4, 57.1, 52.2, 49.1, 44.6, 55.4)
kable(matrix(dat, 2, byrow = T))
```

Man vill testa om skörden är skild från 50, så hypoteser ges av

$$H_0: \mu = 50 \qquad H_1: \mu \neq 50.$$

Innan man utför testet kan det vara bra att ta en titt på datan och bilda en första uppfattning om nollhypotesens rimlighet. Man kan rita varje observation som en punkt i ett punktdiagram. Om det kan finnas överlappande punkter kan `geom_dotplot` eller `geom_count` användas för att separera eller notera överlappningar.

```{r}
dat <- c(49.8, 58.4, 49.4, 57.1, 52.2, 49.1, 44.6, 55.4)
dat_t <- tibble(x = dat)

ggplot(dat_t, aes(x, y = 0)) +
  geom_point(size = 4) +
  annotate("point", x = 50, y = -1, col = "red", size = 4) +
  ylim(-2,1) + xlab("Havreskörd") +
  theme(axis.text.y = element_blank(),
        axis.ticks.y = element_blank(),
        axis.title.y = element_blank())
```

Det skattade medelvärdet är $\bar x = 52.0$ och standardavvikelsen $s = 4.68$. Teststorheten kan beräknas till

$$t = \frac{52 - 50}{4.68 / \sqrt 8} = 1.209$$

Testen kan genomföras i R med funktionen `t.test`.

```{r}
dat <- c(49.8, 58.4, 49.4, 57.1, 52.2, 49.1, 44.6, 55.4)
t.test(dat, mu = 50)
```

I funktionen anges datan `dat` och nollhypotesens värde `mu = 50`. Utskriften ger t-värdet till $1.2086$ och p-värdet till $0.266$. Det höga p-värdet ger att man inte förkastar nollhypotesen. Beräkningen av p-värdet kan illustreras med en t-fördelning.

```{r}
test_results <- t.test(dat, mu = 50)

dat_t <- tibble(x = seq(-4, 4, 0.01), 
                y = dt(x, 7))

ggplot(dat_t, aes(x, y)) +
  geom_line() +
  geom_ribbon(aes(ymax = y, ymin = 0), fill = "red3", 
              data = dat_t %>% filter(x < -test_results$statistic)) +
  geom_ribbon(aes(ymax = y, ymin = 0), fill = "red3", 
              data = dat_t %>% filter(x > test_results$statistic))
```

Notera hur man kan spara utfallet av `t.test` och sedan använda resultat direkt ur det objektet (här genom `test_restults$statistic` som ger teststorheten, men även `test_results$p.value` kan vara användbart). Testobjektets namn kan förstås vara något helt annat än `test_results`.

Den röda arean i svansarna motsvarar p-värdet $0.266$. Sannolikheten att få den observerade skillnaden mellan skattat medelvärde och nollhypotesens värde (52 respektive 50) även om det inte finns någon verklig skillnad är alltså ungefär en på fyra.

Utskriften från `t.test` ger också ett 95-procentigt konfidensintervall: $(48.09, 55.91)$. Tolkningen är att det sanna populationsmedelvärdet ligger i intervallet med 95 procents konfidens. Notera att nollhypotesens värde 50 ligger i intervallet.
