---
output: html_document
editor_options: 
  chunk_output_type: console
---

## Övningar

::: {.exercise name="Jämförelse mellan t-test och anova"}
Detta är ett datamaterial som jämför hållfastheten hos murbruk för två oberoende stickprov.

```{r, echo = F}
dat <- tibble(Behandling = rep(c("Ny", "Standard"), each = 10),
              Hållfasthet = c(16.85,16.40,17.21,16.36,16.52,
                              17.04,16.96,17.15,16.59,16.57,
                              17.50,17.63,18.25,18.00,17.86,
                              17.75,18.22,17.90,17.96,18.15))
kable(dat)
```

a\. Gör ett t-test för att se om det är någon skillnad mellan de två behandlingarna. Anta att varianserna är lika för de två behandlingarna.

b\. Använd envägs-anova för att se om det är skillnad. Är modellantaganden om normalfördelade *residualer* och lika varians inom grupper uppfyllda?

c\. Jämför resultaten i (a) och (b).
:::

::: {.hypothesis name="Jämförelse mellan t-test och anova"}
a\.
```{r}
dat <- tibble(Behandling = rep(c("Ny", "Standard"), each = 10),
              Hållfasthet = c(16.85,16.40,17.21,16.36,16.52,
                              17.04,16.96,17.15,16.59,16.57,
                              17.50,17.63,18.25,18.00,17.86,
                              17.75,18.22,17.90,17.96,18.15))

ggplot(dat, aes(Behandling, Hållfasthet)) +
  geom_point()
```

En graf visar på en mycket tydlig behandlingsskillnad. Det finns inga tydliga extremvärden och grupperna verkar ha samma varians inom gruppen.

```{r}
t.test(Hållfasthet ~ Behandling, dat, var.equal = T)
```

Ett mycket lågt p-värde tyder på att det finns en skillnad mellan grupperna.

b\. Modellen kan skattas med `lm`. Modellekvationen ges av `Hållbarhet ~ Behandling`, vilket kan utläsas som *hållbarhet beroende på behandling*.

```{r}
mod <- lm(Hållfasthet ~ Behandling, dat)

library(car)
Anova(mod)
```

Ett mycket lågt p-värde tyder på att det finns en skillnad mellan grupperna.

Modellantaganden (normalfördelning och lika varianser inom grupper) kan undersökas med diagnosplottar. QQ-grafen visar eventuella avvikelser från en normalfördelning (om data är normalfördelad följer punkterna diagonalen) och spridningsdiagram visar eventuella skillnader i spridning.

```{r, fig.height=3, fig.width=3.5}
qqnorm(residuals(mod))
qqline(residuals(mod))

plot(residuals(mod) ~ fitted(mod))
```

Diagnostik-grafer pekar inte på några extrema avvikelser från normalantagandet (punkterna följer den diagonala linjen ganska väl) eller antagandet om lika varianser (de två kolumnerna med punkter har ungefär samma spridning).

c\. F-testet i (b) ger samma p-värde som t-test i (a).
:::

::: {.exercise name="Äppelinfektion"}
En studie har givit ett mått på infektion hos äppelträd. Fyra sorter jämförs med tre replikat per sort.

```{r, echo = F}
library(readxl)
dat <- read_excel("Data/Uppgiftsdata.xlsx", sheet = "Äppelangrepp")
kable(dat)
```

a\. Skatta anova-modellen och ta fram anova-tabellen.

b\. Undersök om residualerna är normalfördelade.

c\. Jämför sorter med Tukeys HSD.

d\. Jämför sorter med Fishers LSD.
:::

::: {.hypothesis name="Äppelinfektion"}
Data kan läsas in från excelfilen med uppgiftsdata.

```{r}
library(readxl)
dat <- read_excel("Data/Uppgiftsdata.xlsx", sheet = "Äppelangrepp")

ggplot(dat, aes(Sort, Angrepp)) +
  geom_point()
```

Grafen visar svaga tecken på skillnader, men inga *tydliga* mönster.

a\.
```{r}
mod <- lm(Angrepp ~ Sort, dat)

library(car)
Anova(mod)
```

F-testet testar nollhypotesen att alla grupper har samma populationsmedelvärde. Det höga p-värdet ger att det inte finns signifikanta skillnader mellan sorter.

b\.
```{r, fig.height=3, fig.width=3.5}
qqnorm(residuals(mod))
qqline(residuals(mod))
```
Ungefärligt normalfördelat.

c\.
```{r}
library(emmeans)
multcomp::cld(emmeans(mod, ~ Sort)) # Tukey
```
Tukey-testet pekar på att det inte finns några skillnader mellan sorterna.

d\.
```{r}
multcomp::cld(emmeans(mod, ~ Sort, adjust = "none")) # Fisher
```

Fishers LSD pekar på att det inte finns några skillnader mellan sorterna.
:::

::: {.exercise name="Majshybrider"}
Fyra majssorter planteras på fem platser (som agerar som fem block). Datan ges av följande tabell.

```{r, echo =F}
dat <- read_excel("Data/Uppgiftsdata.xlsx", sheet = "Majshybrider")

dat %>% 
  pivot_wider(names_from = Plats, values_from = Avkastning) %>% 
  kable()
```

a\. Skatta en anova-modell med block och ta fram anova-tabellen. Finns det signifikanta skillander mellan hybrider? Mellan block?

b\. Använd Tukey-metoden för parvisa jämförelser mellan hybrider.
:::

::: {.hypothesis name="Majshybrider"}
Data kan läsas in från excelfilen med uppgiftsdata.

```{r}
dat <- read_excel("Data/Uppgiftsdata.xlsx", sheet = "Majshybrider")

ggplot(dat, aes(Hybrid, Avkastning, group = Plats, col = Plats)) +
  geom_point() +
  geom_line()
```

Tecken på både platseffekt (nordväst alltid lägst) och hybrideffekt (RC3 lägre än övriga).

```{r}
mod <- lm(Avkastning ~ Hybrid + Plats, dat)
Anova(mod)

multcomp::cld(emmeans(mod, ~ Hybrid), Letters = letters)
```

Klart signifikanta skillnader mellan hybrider. Post-hoc-tester ger att RC-3 har lägre avkastning av övriga.
:::

::: {.exercise name="Maskiner med och utan block"}
I en fabrik testas tre olika maskiner i produktionen. Utfallsvariabeln är hur mycket tid maskinen behöver för tryckpressa en stol. Man vill undersöka om det är en skillnad mellan maskiner. Resultatet ges nedan.

```{r, echo = F}
dat <- tibble(Maskin = rep(c("A", "B", "C"), each = 6),
              Replikat = rep(1:6, 3),
              Tid = c(34,38,32,41,41,36,
                      30,31,33,40,39,35,
                      27,30,29,31,36,32))
kable(dat %>% pivot_wider(names_from = Replikat, values_from = Tid))
```

a\. Antag att den som gjorde experimentet randomiserade ordningen på de 18 försöken och gjorde alla under en dag. Analysera försöket med envägs anova-modell för att se om det är någon skillnad mellan maskinerna.

b\. Om där är en skillnad, vilka maskiner skiljer sig åt?

c\. Vilka antaganden gjordes i analysen? Undersök om dessa är uppfyllda genom att använda lämpliga diagnosgrafer.

d\. Någon säger att försöket inte är gjort under en dag utan att replikat i själva verket anger vilken dag som försöket gjordes. Man vill därför använda replikat som block i försöket. Gör detta och undersök om detta förändrar resultatet. Tror du att replikat anger olika dagar?
:::

::: {.hypothesis name="Maskiner med och utan block"}
Datan kan skrivas in som en `tibble` och illustreras med ett enkelt spridningsdiagram.

```{r}
dat <- tibble(Maskin = rep(c("A", "B", "C"), each = 6),
              Replikat = rep(1:6, 3),
              Tid = c(34,38,32,41,41,36,
                      30,31,33,40,39,35,
                      27,30,29,31,36,32))

ggplot(dat, aes(Maskin, Tid, group = Replikat)) +
  geom_point() +
  geom_line()
```

Det finns tecken på skillnader i tid (Maskin C ligger lägre).

a\. En enkel anova-modell skattas för att testa eventuella maskinskillnader.

```{r}
mod <- lm(Tid ~ Maskin, dat)
Anova(mod)
```

F-testet för faktorn Maskin ger ett p-värde på 0.03. Eftersom det är under fem procent förkastas nollhypotesen att maskinerna ger samma medelvärde.

b\. 

```{r}
emmeans(mod, pairwise ~ Maskin)
```

Post-hoc-tester visar på en skillnad mellan maskin A och C.

c\. Modellen bygger på antagandet att residualerna är normalfördelade och att grupperna har samma varians.

```{r, fig.height=3, fig.width=3.5}
qqnorm(residuals(mod))
qqline(residuals(mod))

plot(residuals(mod) ~ fitted(mod))
```

En graf över residualerna visar inte på några tydliga brister i antaganden.

d\. Replikat används som en block-faktor i försöket. För att R ska tolka variabeln Replikat korrekt ändras dess typ till `character`.

```{r}
dat <- dat %>% mutate(Replikat = as.character(Replikat))
mod <- lm(Tid ~ Maskin + Replikat, dat)

Anova(mod)

emmeans(mod, pairwise ~ Maskin)
```

Om replikat tas med i modellen förtydligas behandlingseffekten. F-testet ger en mycket starkare signifikans än tidigare och post-hoc-testet ger en signifikant skillnad mellan B och C (utöver den tidigare signifikanta skillnaden mellan A och C).
:::
