---
output: html_document
editor_options: 
  chunk_output_type: console
---

## Övningar

::: {.exercise name="Lök"}
Åtta monoglukosidmätningar på lök samlas in från fyra konventionella och fyra ekologiska ordlare.

```{r, echo = F}
dat <- readxl::read_excel("Data/Uppgiftsdata.xlsx", sheet = "Lökfärg")
dat %>% 
  pivot_longer(-Odlare, names_to = "Odlingstyp", 
               values_to = "Monoglukosid") %>% 
  arrange(Odlingstyp) %>% 
  select(-Odlare) %>% 
  kable()
```

a\. Genomför ett hypotestest för att se om det finns en medelvärdesskillnad mellan odlingstyperna.

b\. Beräkna ett 95-procentigt konfidensintervall för skillnaden i medelvärde.
:::

::: {.hypothesis name="Lök"}
Datan kan importeras från excelfilen med uppgiftsdata. En lämplig graf kan skapas genom att pivotera till långform och plotta med `ggplot`.

```{r}
dat <- readxl::read_excel("Data/Uppgiftsdata.xlsx", sheet = "Lökfärg")

dat %>% 
  pivot_longer(-Odlare, names_to = "Odlingstyp", 
               values_to = "Monoglukosid") %>% 
  ggplot(aes(Odlingstyp, Monoglukosid)) +
  geom_point()
```

a\. Eftersom det inte finns någon koppling mellan odlare är ett t-test för två oberoende stickprov ett lämpligt test. Testet kan genomföras med eller utan ett antagande om lika varianser inom grupperna.

```{r}
t.test(dat$Konventionell, dat$Ekologisk, var.equal = T)
t.test(dat$Konventionell, dat$Ekologisk, var.equal = F)
```

Hypotestestet (ett t-test för två oberoende stickprov) ger ett p-värde på $0.0439$ eller $0.0503$, beroende på om varianser inom grupperna antas lika eller ej.

Om man har fler än två grupper kan man vilja göra parvisa t-test - alltså ett t-test för varje par av grupper. 
Ett exempel på funktionen `pairwise.t.test` ges nedan. Funktionen bygger på att datan är i *lång* form, med en kolumn som anger det numeriska utfallet och en kolumn som anger behandlingen.

```{r}
dat_long <- dat %>% 
  pivot_longer(-Odlare, names_to = "Odlingstyp", 
               values_to = "Monoglukosid")

kable(dat_long)

pairwise.t.test(dat_long$Monoglukosid, dat_long$Odlingstyp,
                p.adjust.method = "none", pool.sd = F)
```


b\. Om varianser antas lika ges ett 95-procentigt konfidensintervall av $(-70.9, -1.4)$. Notera att ett 95-procentigt intervall inte täcker noll, vilket är i linje med att p-värdet är mindre än 5 procent.
:::

::: {.exercise name="Ekorrar"}
I en undersökning av hur den europeiska ekorren (Sciurus vulgaris) förändras i vikt under övervintring mäts 7 slumpmässigt valda ekorrar före och 5 slumpmässigt valda ekorrar efter övervintring. 
Resultaten ges av tabell.

```{r, echo = F}
dat <- read_excel("Data/Uppgiftsdata.xlsx", sheet = "Ekorrar")

kable(dat)
```

Medelvärde och standardavvikelse per grupp ges av följande.

```{r, echo = F}
dat %>% 
  group_by(Tidpunkt) %>% 
  summarise(Medelvikt = mean(Vikt), Standardavvikelse = sd(Vikt)) %>% 
  kable()
```

Antag normalfördelad data och lika populationsvarianser i de bägge grupperna. 

a\. Konstruera ett 95-procentigt konfidensintervall för vikten före övervintring.

b\. Gör ett hypotestest för att se om det är någon skillnad i vikt före och efter vintern. Använd signifikansnivån 5%. 

c\. Ett problem med att mäta skilda individer före och efter övervintring är att det kan finnas en stor skillnad i vikt mellan ekorrar. Kan man lägga upp försöket på ett sätt som reducerar det problemet?

(Detta är en tentamensuppgift från 2019.)
:::

::: {.hypothesis name="Ekorrar"}
Data läses in från kursdatan, fliken *Ekorrar*.

```{r}
dat <- read_excel("Data/Uppgiftsdata.xlsx", sheet = "Ekorrar")
```

En illustration kan skapas som en punktdiagram med tidpunkt på ena axeln och vikt på den andra. Notera i det steget att det inte finns några lika vikter, och därmed inga överlappande punkter.

```{r, fig.height=3}
ggplot(dat, aes(Vikt, Tidpunkt)) + geom_point()
```

Grafen visar på högre vikter före vintern.

a\. Ett konfidensintervall kan skapas genom att filtrera datan för observationerna före vintern och sedan skapa intervallet med `t.test`.

```{r}
dat_före <- dat %>% filter(Tidpunkt == "Före")
t.test(dat_före$Vikt)

```

Utskriften ger intervallet $(461.35, 589.22)$, vilket ger tolkningen att populationsmedelvärdet för ekorrvikt före vintern ligger i det intervallet med 95 procents konfidens.

b\. Datan är på lång form - ett t-test genomförs enklast med formelskrivningen `Vikt ~ Tidpunkt`. Testet kan genomföras med eller utan antagandet om lika varianser i grupperna.

```{r}
t.test(Vikt ~ Tidpunkt, dat)
t.test(Vikt ~ Tidpunkt, dat, var.equal = T)
```

c\. Om man mäter samma individ före och efter vintern och sedan analyserar viktförändringen över tid försvinner variansen *mellan* individer.
:::

::: {.exercise name="Burfågel"}
I en undersökning av lungcancerpatienter finner man följande antal.

```{r, echo = F}
dat <- tibble(` ` = c("Burfågel", "Ej burfågel"),
              Lungcancer = c(98, 141),
              `Ej lungcancer` = c(101, 328))

kable(dat)
```

Genomför ett z-test för att se om andelen burfågelägare än densamma i de två grupperna.
:::

::: {.hypothesis name="Burfågel"}
Frågan är om proportionen burfågelägare bland patienter är densamma som proportionen burfågelägare bland icke-drabbade. Man ska alltså ställa proportionen 98 av 239 mot 101 av 429.
```{r}
prop.test(c(98, 101), c(98 + 141, 101 + 328), correct = F)
```

Det låga p-värdet tyder på att det finns skillnader mellan grupperna.
:::

::: {.exercise name="Po-ta-toes"}
I en undersökning på potatis används fyra behandlingar (a1b1, a1b2, a2b1 och a2b2). 125 potatisar från varje behandling sorteras in i fyra olika färggrupper (A, B, C och D). Frekvenstabellen ges av följande.

```{r, echo = F}
dat <- matrix(c(56,64,36,38,
                45,36,44,48,
                18,13,27,20,
                6,12,18,19),
              nrow = 4, byrow = T)
data.frame(Färg = LETTERS[1:4], as.data.frame(dat)) %>% 
  as_tibble() %>% 
  `names<-`(c("Färg", "a1b1", "a1b2", "a2b1", "a2b2")) %>% 
  kable()
```

Genomför ett lämpligt test för att se om det finns färgskillnader mellan behandlingarna.
:::

::: {.hypothesis name="Po-ta-toes"}
Funktionen `matrix` kan användas för att skapa korstabellen. Tabellen kan sedan tas som ingångsvärde till `chisq.test`.

```{r}
dat <- matrix(c(56,64,36,38,
                45,36,44,48,
                18,13,27,20,
                6,12,18,19),
              nrow = 4, byrow = T)

test <- chisq.test(dat)
test
```

I ett $\chi^2$-test är nollhypotesen att kolumner och rader är oberoende. Det låga p-värdet tyder på att nollhypotesen bör förkastas, vilket tyder på att det finns ett samband mellan behandling och färg.

Datan kan illustreras med ett stapeldiagram.

```{r, fig.height=4}
dat_long <- dat %>% 
  as_tibble() %>% 
  mutate(Färg = c("A", "B", "C", "D")) %>% 
  pivot_longer(-Färg)

ggplot(dat_long, aes(name, value, fill = Färg)) +
  geom_bar(stat = "identity", col = "black", width = 0.6) +
  scale_fill_brewer(palette = "Reds")
```
:::

::: {.exercise name="Mer burfågel"}
En tidigare uppgift gav följande data kring en eventuell koppling mellan fågelägande och lungcancer.

```{r, echo = F}
dat <- tibble(` ` = c("Burfågel", "Ej burfågel"),
              Lungcancer = c(98, 141),
              `Ej lungcancer` = c(101, 328))

kable(dat)
```

Genomför ett $\chi^2$-test för att se om det finns något signifikant samband mellan variablerna.
:::

::: {.hypothesis name="Mer burfågel"}
För att genomföra $\chi^2$-testet kan man skriva in data som en 2-gånger-2-matris med funktionen `matrix`.
```{r}
dat <- matrix(c(98, 141, 101, 328), nrow = 2)
chisq.test(dat, correct = F)
```

Samma resultat som i den tidigare beräkningen på samma data.
:::

::: {.exercise name="Allsvenskan. Genomsnittligt antal mål"}
Bland kursdata finns datafiler med allsvenska matcher för damer (2000-2020) och herrar (1924-2019).
Det genomsnittliga antalet mål i respektive serie ges för åren 2000-2009 av följande tabell.

```{r}
dat_dam <- read_csv("Data/Allsvenskan, damer, 2000-2020.csv")
dat_herr <- read_csv("Data/Allsvenskan, herrar, 1924-2019.csv")

dat_dam_medel <- dat_dam %>% 
  group_by(sasong) %>% 
  summarise(Mål = mean(hemmamal + bortamal)) %>% 
  filter(sasong %in% 2000:2009)

dat_herr_medel <- dat_herr %>% 
  group_by(sasong) %>% 
  summarise(Mål = mean(hemmamal + bortamal)) %>% 
  filter(sasong %in% 2000:2009) %>% 
  mutate(sasong = as.numeric(sasong))

dat_total <- dat_dam_medel %>%
  mutate(Allsvenska = "Dam") %>% 
  bind_rows(dat_herr_medel %>% mutate(Allsvenska = "Herr")) %>% 
  rename(Säsong = sasong)

dat_total %>% 
  pivot_wider(values_from = Mål, names_from = Allsvenska) %>% 
  kable(digits = 2)
```

a\. Jämför serierna med en lämplig graf.

b\. Beräkna ett konfidensintervall för det genomsnittliga antalet mål i allsvenskan för damer.

c\. Genomför ett lämpligt test för att se om serierna har samma populationsmedelvärde för antal mål. Diskutera om datan bör ses som parad (två observationer per år).

:::

::: {.hypothesis name="Allsvenskan. Genomsnittligt antal mål"}
a\. Datan kan illustreras med ett linjediagram med två separata linjer.

```{r}
# Fortsättning från inläsningen ovan
ggplot(dat_total, aes(Säsong, Mål, col = Allsvenska)) +
  geom_line(size = 2)
```

Allsvenskan för damer har ett högre genomsnittligt antal mål än allsvenskan för herrar.

b\. Konfidensintervall kan beräknas med `t.test` efter att observationer för damer filtrerats ut.

```{r}
dat <- dat_total %>% filter(Allsvenska == "Dam")
t.test(dat$Mål)
```

Konfidensintervallet ges av $(3.37, 3.71)$. Det sanna populationsmedelvärdet ligger med 95-procents konfidens i det intervallet.

c\. Ett lämpligt test kan genomföras med `t.test`. Nollhypotesen är att serierna har samma populationsmedelvärde och att den skillnad man kan se därmed enbart är slumpmässig variation.

```{r}
t.test(Mål ~ Allsvenska, dat_total)
```

Det låga p-värdet ger att nollhypotesen bör förkastas - man kan dra slutsatsen att allsvenskan för damer har högre genomsnittligt antal mål än allsvenskan för herrar.

I det här fallet kan man diskutera om det inte är mer lämpligt att använda ett t-test för parade observation, eftersom det är två observationer per år. Ett argument mot det är att det inte finns någon egentlig anledning att tro att det skulle finnas något samband mellan antal mål för damer respektive för herrar ett visst år.
:::

::: {.exercise name="Nature's mosquito"}
En viktig del i arbetet mot spridning av malaria är att förstå myggors reaktion på dofter. Ett vanligt sätt att undersöka detta är att följa flyktmönster i en sluten vindtunnel. I ett försök har man en vindtunnel med måtten 60 x 30 x 100 cm (bredd, höjd, djup). I den ena änden finns två doftkällor placerade i jämn höjd, med 30 centimeters mellanrum. I den andra änden släpper man en mygga i taget och genom videoinspelning kan man beräkna dess position varje tiondels sekund. Försöket omfattar 60 individer av två arter. Datan finns tillgänglig bland kursdatan i filen *Mosquitos.csv*.

a\. Illustrera en eller flera myggors flykt med ett passande diagram. En möjlighet är att ha z-koordinaten på den horisontella axeln och x-koordinaten på den vertikala axeln och göra en spårlinje med `geom_path`. Den linjen motsvarar då flykten sedd från ovan. Eftersom flykten anges med x-, y- och z-koordinater kan man även illustrera det som en tre-dimensionell graf, till exempel med `rgl`-paketet.

b\. Det är möjligt att ta fram myggornas landningspunkt på bortre änden genom att filtera på värden där `Proportional_time` är 1. Man får då följande värden på x-koordinaten.

```{r, echo = F}
dat <- read_csv("Data/Mosquitos.csv")

dat_endtime <- dat %>% filter(Proportional_time == 1)

dat_endtime %>% 
  select(Species, x) %>%
  mutate(id = rep(1:30, 2)) %>% 
  pivot_wider(names_from = Species, values_from = x) %>% 
  select(-id) %>% 
  kable()
```

Konstruera ett lådagram över x-koordinaterna för de 60 individerna vid landningstillfället. Dela grafen så att arterna visas i skilda lådagram. Finns det tecken på skillnader i landningspunkt?

c\. Genomför ett lämpligt t-test för att se om det finns skillnader mellan arterna, med avseende på x-koordinat vid landningstillfället.

d\. Konstruera ett konfidensintervall för medelvärdet av x-koordinaten vid landning för *Aedes aegypti*. Använd intervallet för att se om medelvärdet är statistiskt signifikant skilt från 0.

e\. Om man bara sorterar individer efter om de landar på den högra eller vänstra halvan av den borde änden kan man ställa upp följande korstabell.

```{r, echo = F}
dat_endtime %>% 
  count(Species, Direction = ifelse(x < 0, "Left", "Right")) %>% 
  pivot_wider(names_from = Direction, values_from = n) %>% 
  kable()
```

Genomför ett lämpligt z-test eller $\chi^2$-test för att se om det finns en statistiskt säkerställd skillnad i landningsposition mellan arterna.

Frågan är baserad på Hinze et al (2021) *Mosquito Host Seeking in 3D Using a Versatile Climate-Controlled Wind Tunnel System*.
:::

::: {.hypothesis name="Nature's mosquito"}
Datan importas med `read_csv`.

```{r}
dat <- read_csv("Data/Mosquitos.csv")
```

a\. En passande graf kan konstrueras med `ggplot2` och `geom_path`. Med två grafer kan man illustrera flykten från sidan och från ovan. Färger kan separera arterna. Den specifika individen måste sättas med `group = id` för att den enskilda flykten ska bli en egen linje.

Ett exempel på en enskild individ.

```{r}
dat_ind1 <- dat %>% filter(id == 1)

g1 <- ggplot(dat_ind1, aes(z, y, group = id, col = Species)) + 
  geom_path() +
  labs(title = "Från sidan")

g2 <- ggplot(dat_ind1, aes(z, x, group = id, col = Species)) + 
  geom_path() +
  labs(title = "Från ovan")

library(patchwork)
g1 / g2
```

Ett exempel med samtliga individer i en (rörig) illustration.

```{r}
g1 <- ggplot(dat, aes(z, y, group = id, col = Species)) + 
  geom_path(alpha = 0.5) +
  labs(title = "Från sidan")

g2 <- ggplot(dat, aes(z, x, group = id, col = Species)) + 
  geom_path(alpha = 0.5) +
  labs(title = "Från ovan")

library(patchwork)
g1 / g2
```

R har paket med funktioner för tre-dimensionella grafer. Ett exempel är genom paketet `rgl` och funktionerna `plot3d` och `lines3d`.

```{r, eval = F}
# install.packages(rgl)
library(rgl)
# En enskild mygga plottad med plot3d
# Det första argumentet är de tre koordinatvariablerna efter filter på första individen
plot3d(dat %>% filter(id == 1) %>% select(z, x, y), type = "l", asp = F, col = "blue", alpha = 0.15)

# Övriga flykter tillagda med lines3d i en for-loop
# Loopen går inom samtliga individer och lägger till linjen till 3d-grafen
for(i in 1:60){
  lines3d(dat %>% filter(id == i) %>% select(z, x, y), 
          col = ifelse(dat %>% filter(id == i) %>% pull(Species) == "Aedes africanus", "blue", "red"),
          alpha = 0.15)
}

# Skapa punkter för landningsplatsen
points3d(dat %>% filter(Proportional_time == 1) %>% select(z, x, y), size = 6, 
         col = ifelse(dat %>% filter(Proportional_time == 1) %>% pull(Species) == "Aedes africanus", "blue", "red"))
```

b\. För att titta på landningsplatser filtreras på de observationer där den proportionella observationstiden är 1 (den sista observationen). Därefter kan en lämplig graf skapas med `geom_boxplot` med art på x-axeln och x-koordinaten på grafens y-axel.

```{r}
dat_endtime <- dat %>% filter(Proportional_time == 1)

ggplot(dat_endtime, aes(Species, x)) + geom_boxplot()
```

*Aedes aegypti* uppvisar högre x-koordinater, vilket tyder på att den arten varit mer lockad av doftämnet till höger.

c\. Ett t-test för oberoende stickprov kan genomföras genom att ta x-koordinaten som utfallsvariabel och arterna som de två grupperna. Testet kan genomföras med eller utan antaganden om lika varianser inom grupperna. Nollhypotesen är arterna har samma populationsmedelvärde i x-koordinaten vid landningstillfället.

```{r}
t.test(x ~ Species, dat_endtime)
t.test(x ~ Species, dat_endtime, var.equal = T)
```

Bägge testet ger stark signifikans. Man drar slutsatsen att det finns en skillnad mellan arterna.

d\. Ett konfidensintervall kan tas fram med `t.test` efter filtrering på art så att enbart *aegypti* förekommer i datan. 

```{r}
dat_endtime_aegypti <- dat_endtime %>% filter(Species == "Aedes aegypti")
t.test(dat_endtime_aegypti$x)
```

Intervallet ges av $(0.92, 5.30)$. Eftersom 0 inte ingår i det 95-procentiga konfidensintervallet är det statistiskt signifikant (på 5-procentsnivån) att populationsmedelvärdet skiljer sig från 0.

e\. Antalet kan antingen skrivas in från siffrorna i uppgiften eller beräknas från data genom att koda om x-koordinaten till höger respektive vänster beroende på om x är större eller mindre än 0. Därefter kan ett test genomföras med `chisq.test`. Nollhypotesen är att populationsproportionen högergående (eller vänstergående) är lika stor för de två arterna.

```{r}
dat_prop <- dat_endtime %>% 
  count(Species, Direction = ifelse(x < 0, "Left", "Right")) %>% 
  pivot_wider(names_from = Direction, values_from = n)

chisq.test(dat_prop %>% select(Left, Right))
```

Testet pekar på en skillnad i proportionen höger- respektive vänstergående mellan arterna.
:::

::: {.exercise name="Röda rummet, Gösta Berlings saga, och okänd"}
Bland kursdatan finns text till Selma Lagerlöfs *Gösta Berlings saga* och August Strindbergs *Röda rummet*, i kolumnform. Det finns också en text med okänd författare (filen *Den tredje boken*). En ytlig textanalys kan baseras på frekvensen för olika ord. Närliggande tabell ger antalet förekomster för texternas fem vanligaste ord i första kapitlet av varje text.

```{r}
dat_rr <- read_csv("Data/Röda rummet.csv") %>% 
  mutate(Bok = "Röda rummet")
dat_gbs <- read_csv("Data/Gösta Berlings saga.csv") %>% 
  mutate(Bok = "Gösta Berlings saga")
dat_tredje <- read_csv("Data/Den tredje boken.csv") %>% 
  mutate(Bok = "Okänd")

dat_full <- bind_rows(dat_rr, dat_gbs, dat_tredje)
vanligaste_ord <- dat_full %>% 
  count(Ord, sort = T) %>%
  slice(1:5) %>% 
  pull(Ord)

dat_ord <- dat_full %>% 
  filter(Ord %in% vanligaste_ord, Kapitel == 1) %>% 
  count(Bok, Ord) 

dat_ord_wide <- dat_ord %>% 
  pivot_wider(names_from = Bok, values_from = n) %>% 
  arrange(desc(`Gösta Berlings saga` + Okänd + `Röda rummet`))
kable(dat_ord_wide)
```

a\ Illustrera frekvenserna med en lämplig graf.

b\. Genomför två $\chi^2$-test för att se vilken av Gösta Berlings saga och Röda rummet den okända texten är mest lik (sett till de fem vanligaste orden).
:::

::: {.hypothesis name="Röda rummet, Gösta Berlings saga, och okänd"}
a\. En möjlig illustration är ett stapeldiagram för proportion av varje ord inom respektive text.

```{r, fig.height=6}
dat_ord %>%
  ggplot(aes(Bok, n, fill = Ord)) +
  geom_bar(stat = "identity", position = position_fill(), col = "black")
```

Röda rummet har större andel förekomster av *och* och *i*.

b\. Två $\chi^2$-test kan användas för att ställa de kända verken mot det okända verket. Detta kan göras genom att välja kolumner från `dat_ord_wide` med hakparenteser.

```{r}
# Gösta Berlings saga (kolumn 2) mot okänd text (kolumn 3)
chisq.test(dat_ord_wide[, 2:3])

# Röda rummet (kolumn 4) mot okänd text (kolumn 3)
chisq.test(dat_ord_wide[, 3:4])
```

Bägge testen förkastar nollhypotesen (som är att det inte finns några skillnader mellan verken i ordens relativa frekvenser), men det högre p-värdet i testet mot Gösta Berlings saga tyder på att det finns ett starkare samband mellan de texterna än mellan Röda rummet och den okända texten.
:::
